【裁判字號】    95,台上,1607
【裁判日期】    950727
【裁判案由】    給付工程款
【裁判全文】
最高法院民事判決            九十五年度台上字第一六○七號
    上  訴  人  永年工程有限公司
                              .
    法定代理人  乙○○
    訴訟代理人  羅惠民律師
    被  上訴人  華南商業銀行股份有限公司
    法定代理人  甲○○
    訴訟代理人  丁榮聰律師
上列當事人間請求給付工程款事件，上訴人對於中華民國九十四
年八月二十四日台灣高等法院第二審更審判決（九十四年度重上
更(一)字第四○號），提起上訴，本院判決如下：
    主  文
原判決廢棄，發回台灣高等法院。
    理  由
本件上訴人主張：兩造就被上訴人之員工訓練中心新建工程（下
稱系爭工程）簽訂承攬合約（下稱工程合約），工程總價新台幣
（下同）九千五百六十五萬元，依工程合約第十條第四款約定，
被上訴人應於全部工程完竣，經正式驗收合格領妥房屋使用執照
後付清尾款。被上訴人於系爭工程興建完竣，已於民國八十四年
六月二十二日領得房屋使用執照後，竟拒不依約於同年十二月三
日付清工程尾款一千萬九千七百九十五元；且兩造另訂「按物價
指數調整工程費計算說明」為工程合約之附件，以依物價指數增
減率調整工程費。系爭工程經以物價指數增加率計算增加工程款
一千二百七十六萬六千九百十元，就此被上訴人尚欠五百七十萬
九千六百七十三元未付，共計一千五百七十一萬九千四百六十八
元，扣除伊就此工程花崗石壁有脫落之瑕疵，伊同意賠償之一百
二十六萬九千七百六十三元後，被上訴人尚應給付一千四百四十
四萬九千七百零五元等情。爰依承攬之法律關係，求為命被上訴
人給付一千四百四十四萬九千七百零五元，並加計法定遲延利息
之判決（上訴人之請求除其中七百十萬三千七百八十五元本息部
分外，其餘部分業經第一審或原審前審駁回上訴人之請求，未據
上訴人聲明不服，已告確定）。
被上訴人則以：伊已於八十七年一月二十二日改制為民營化機構
，無需再經上級機關監驗，兩造前既已於八十五年六月六日進行
複驗，自無需再辦理正式驗收，而無伊拒絕辦理驗收之問題。上
訴人應於八十七年一月二十二日伊民營化時即得請求系爭工程款
，竟遲至八十九年十月十三日始以存證信函催討，已逾二年之請
求權時效，伊得拒絕給付為由等語，資為抗辯。
原審將第一審命被上訴人給付之判決部分廢棄，改判駁回上訴人
該部分之訴，並駁回上訴人之上訴，無非以：本件兩造就系爭工
程簽訂工程合約，約定工程總價九千五百六十五萬元，被上訴人
依工程合約第十條第四款約定，應於全部工程完竣經正式驗收合
格領妥房屋使用執照後付清尾款；又上訴人於八十年十二月十七
日開工，並於八十三年七月二十二日申報完工，被上訴人其後於
八十四年六月二十二日領得系爭房屋之使用執照，並於八十五年
六月六日前完成系爭工程之初驗及複驗，惟未經上級機關審計部
監驗通過，因而未給付工程尾款，上訴人遂於八十五年間即訴請
被上訴人給付系爭工程款一千五百七十一萬九千四百六十八元本
息，固經台灣台北地方法院（下稱台北地院）於八十七年一月十
九日以八十五年度重訴字第一五八二號判決認定系爭工程未經合
格驗收為由，駁回上訴人之請求確定在案。惟上訴人於八十九年
十一月十五日再提起本件訴訟，則係以被上訴人於前案確定判決
後成為民營化，已不需再經上級機關監驗，而被上訴人又拒絕辦
理正式驗收為由，請求被上訴人給付系爭工程尾款，故上訴人提
起本件訴訟並無違反一事不再理原則。次查，被上訴人固抗辯上
訴人就系爭工程有外牆花崗石壁不斷脫落之瑕疵一項，惟未提及
上訴人尚有其他項目未予施作之情形，自應認上訴人就系爭工程
之其他項目均已完工灼然。而上訴人就外牆花崗石壁確有施作，
惟有花崗石壁不斷脫落之瑕疵存在，縱經上訴人改善仍無法達到
契約約定之效用，被上訴人依工程合約第一條第三項約定，而就
此瑕疵行使減少報酬請求權，並與上訴人達成扣款一百二十六萬
九千七百六十三元之合意。如此自不得再行使其他之瑕疵修補請
求權、修補費用償還請求權，亦不得以上訴人未修補上開瑕疵為
由主張系爭工程並未完工，否則有違誠信原則。是被上訴人事後
再發函通知上訴人拆除重做，顯違誠信原則。且依工程合約第三
十六條第一項前段與第二項前段約定，系爭工程之驗收須經初驗
及複驗，並須經當時被上訴人之上級機關審計部台灣省審計處監
驗，始完成正式驗收之程序。而被上訴人至八十五年六月六日已
完成初驗及複驗，有被上訴人營繕工程驗收紀錄（正式驗收複驗
）可按，自驗收情形中僅就外牆花崗石壁脫落之瑕疵載明處理，
就其餘項目均未記載有任何未作或瑕疵之情形，並於驗收意見中
記載：「依合約規定，俟辦妥工程保固後同意驗收」等語，可知
被上訴人表明同意驗收之結論。輔參酌被上訴人嗣後並檢送結算
驗收證明書，呈請上級機關審計部台灣省審計處監驗，惟未經監
驗通過，上開審計處於八十五年八月二十六日審省處五字第七○
五○號函檢還結算驗收證明書，益徵被上訴人就系爭工程業已同
意驗收。雖被上訴人之複驗紀錄中記載：「俟辦妥工程保固」云
云，惟觀之工程合約第三十六條第一項前段並未以上訴人辦妥保
固手續作為驗收之條件，上開記載與工程合約之約定不合，而不
得將上訴人有無辦理保固手續作為驗收之條件。被上訴人於八十
七年一月二十二日因民營化，而改制為民營行庫，再無上級機關
監督之問題，此為兩造均不爭執之事實，則工程合約第三十六條
第一項「經本行工程人員初驗合格後由甲方（被上訴人）派員驗
收，並報請上級機關監驗認為合格，方作正式驗收」約定中之「
報請上級機關監驗合格」條件，已因被上訴人民營化此一情事變
更，致此條件如同未約定般，則自八十七年一月二十二日起，上
訴人就系爭工程之尾款即可請求。從而，上訴人遲至八十九年十
月十三日始函請被上訴人給付，並於八十九年十一月十五日提起
本件訴訟，顯已逾二年之時效期間而消滅。被上訴人所為時效之
抗辯，為有理由，則不問上訴人得請求給付之工程尾款金額為多
少，均因罹於時效而不得再請求。從而，上訴人基於承攬之法律
關係，請求被上訴人給付七百十萬三千七百八十五元本息，為無
理由，應予駁回等詞，為其判斷之基礎。
查上訴人主張：被上訴人於接獲伊（八十九年十月十三日）請求
驗收之存證信函後，仍堅持其於前案（台北地院八十五年度重訴
字第一五八二號）之主張，認定法院既已謂系爭工程尚未正式驗
收而駁回伊之請求，自無先行給付工程尾款之必要，顯見被上訴
人自始至終皆認定系爭工程並未完成正式驗收等語（見原審更(一)
卷第三六頁），並提出存證信函及被上訴人八十九年十月二十一
日（八九）總繕字第一○一四六號函為證（見一審卷第九四頁至
第九五頁），此攸關系爭工程是否已驗收，原審恝置未論，自有
未洽。復按消滅時效自請求權可行使時起算，民法第一百二十八
條定有明文。亦即須權利人知悉其得行使權利之狀態，時效期間
始能起算。蓋權利之行使可被期待甚或要求而不行使，乃權利依
時效消滅之理由，若權利人不知已可行使權利，如仍責令其蒙受
時效之不利益，自非時效制度之本旨。查原審謂：被上訴人於八
十七年一月二十二日因民營化，而改制為民營行庫，再無上級機
關監督之問題，則工程合約第三十六條第一項「經本行工程人員
初驗合格後由甲方（被上訴人）派員驗收，並報請上級機關監驗
認為合格，方作正式驗收」約定中之「報請上級機關監驗合格」
條件，已因被上訴人民營化此一情事變更，致此條件如同未約定
般，則自八十七年一月二十二日起，上訴人就系爭工程之尾款即
可請求云云，惟被上訴人民營化而無上級機關監督等情，是否為
契約條件變更，上訴人係何時知悉，此攸關上訴人應於何時起算
請求權時效，原審未遑查明，即謂本件已逾二年之時效期間而消
滅，尚屬速斷。上訴論旨，指摘原判決違背法令，求予廢棄，非
無理由。
據上論結，本件上訴為有理由。依民事訴訟法第四百七十七條第
一項、第四百七十八條第二項，判決如主文。
中    華    民    國  九十五  年    七    月  二十七  日
                      最高法院民事第八庭
                          審判長法官  朱  建  男
                                法官  顏  南  全
                                法官  許  澍  林
                                法官  鄭  傑  夫
                                法官  蘇  清  恭
      本件正本證明與原本無異
                                      書  記  官
中    華    民    國  九十五  年    八    月    七    日
                                                      Ｑ


司法院資訊處製作；財團法人民間司法改革基金會備份。
